臺灣臺中地方法院民事判決
110年度訴字第2895號
原      告  蔡麗華  



訴訟代理人  楊博任律師
被      告  何惠美  

訴訟代理人  慶啓羣律師
當事人間返還不當得利事件，本院於民國111年1月25日言詞辯論
終結，判決如下：
    主    文
原告之訴及假執行之聲請均駁回。
訴訟費用由原告負擔。
    事實及理由
壹、兩造主張
一、原告主張：
  ㈠原告於107年5月17日自原告名下台北富邦銀行北台中分行帳
    號00000000000000帳戶，匯款新台幣（下同）100萬元，至
    被告名下元大銀行營業部帳號00000000000000帳戶內，用以
    支付購買被告所有坐落臺中市○區○○段000○00地號土地及其
    上684建號、門牌號碼為臺中市○區○○街00號建物之4分之1應
    有部分（下稱系爭房地）價金。惟兩造就系爭房地之買賣契
    約關係，後經本院108年度訴字第539號民事判決認定不存在
    ，並判決原告應塗銷系爭房地之所有權移轉登記（下稱前案
    ），前案業已確定在案。兩造間之買賣契約既經前案判決認
    定不存在，兩造即應就各自受領之給付，互負返還義務。經
    查被告已逕行向地政機關辦妥塗銷系爭房地之所有權移轉登
    記，亦即原告已將系爭房地4分之1之應有部分返還被告，然
    被告迄今仍未返還上開買賣價金100萬元予原告，而受領無
    法律上原因之不當得利，從而，原告爰依民法第179條規定
    ，請求被告返還100萬元。
　㈡關於前案中因原告為系爭房地設定抵押債務，遭被告請求損
    害賠償等情，雖經臺灣高等法院臺中分院109年度上易字第6
    1號判決原告應給付被告100萬元，然該案判決確定後，原告
    即塗銷該抵押權設定，被告並無任何損失，自無債權可主張
    抵銷。
　㈢並聲明：被告應給付原告1,000,000元，及自起訴狀繕本送達
    翌日起至清償日止，按年息5%計算之利息。原告願供擔保，
    請准宣告假執行。
二、被告抗辯稱：
  ㈠兩造曾因系爭房地所有權塗銷暨移轉登記糾紛提起訴訟（即
    前案），經本院108年訴字第539號民事判決本件被告勝訴，
    嗣本件原告提起上訴，復經臺灣高等法院臺中分院109年上
    易字第61號民事判決、最高法院110年台上字第1020號民事
    裁定駁回上訴，前案業於110年3月17日確定。其中臺灣高等
    法院臺中分院109年上易字第61號判決主文第二項命本件原
    告蔡麗華應給付本件被告何惠美100萬元及自109年9月18日
    起至清償日止按週年利率百分之5計算之利息，此部分雖已
    判決確定，然原告尚未給付該100萬元予被告。
　㈡另被告就前案分別聲請確定訴訟費用額及核定第三審律師酬
    金，業經本院110年司聲字第770號裁定本件原告蔡麗華應給
    付本件被告何惠美訴訟費用31,210元及自裁定送達翌日起至
    清償日止按週年利率百分之5計算之利息確定；最高法院110
    年台聲字第1846號裁定前案第三審律師酬金核定為3萬元，
    合計原告尚有61,210元應給付予被告，亦尚未給付。
　㈢被告固確有收到原告匯款之100萬元，但此100萬元匯款原因
    ，係因被告曾與原告先生訂立系爭房地之買賣契約，而由原
    告代其先生支付買賣價金一部分，兩造間則無買賣關係，被
    告自不須返還該100萬元予原告。若認被告應返還100 萬元
    給原告，則被告主張以上述原告尚未給付被告之100萬元及6
    1,210元債權抵銷。況且原告除上述100萬元及61,210元尚未
    給付被告外，被告對原告尚有其他債權，而由被告另案起訴
    原告請求變價分割系爭房地（本院110年訴字第1625號），
    以及請求原告給付系爭房地租金之不當得利（本院110年訴
    字第1585號），目前尚在審理中。至於原告所稱業已塗銷系
    爭房地之抵押權等情，係發生於前案言詞辯論終結後之事實
    ，被告仍可據以主張抵銷。
　㈣並聲明：請求駁回原告之訴及假執行之聲請，如受不利判決
    ，請准供擔保免為假執行。
貳、兩造不爭執及爭執事項
一、不爭執事項：
  ㈠被告所有坐落臺中市○區○○段000○00地號土地及其上684建號
    、門牌號碼為臺中市○區○○街00號建物，權利範圍均為4分之
    1（即系爭房地），於107年3月31日以買賣為原因辦理移轉
    登記予原告，並於107年5月1日完成登記。嗣於110年3月17
    日以判決回復所有權為原因，辦理回復登記，並於110年5月
    24日完成登記。（見本院108年度訴字第539號卷17至22、45
    至47頁，本院卷61至63頁）
  ㈡被告就系爭房地對原告提起所有權塗銷暨移轉登記訴訟（即
    前案訴訟），經本院108年度訴字第539號民事判決本件原告
    應將系爭房地之所有權移轉登記塗銷；嗣本件原告提起第二
    審上訴，經臺灣高等法院臺中分院109年度上易字第61號民
    事判決駁回上訴，並判決本件原告應給付被告100萬元，及
    自109年9月18日起至清償日止按週年利率百分之5計算之利
    息；本件原告復提起第三審上訴，經最高法院110年度台上
    字第1020號民事裁定駁回上訴，該案於110年3月17日確定。
    （見本院108年訴字第539號卷263、285頁，臺灣高等法院臺
    中分院109年度上易字第61號卷279頁，最高法院110年度台
    上字第1020號卷65頁）
  ㈢原告於107年5月17日自其台北富邦銀行北台中分行帳號00000
    000000000帳戶，匯款100萬元至被告名下元大銀行營業部帳
    號00000000000000帳戶。（見本院卷19至25、82頁）
二、爭執事項： 
　㈠原告請求被告返還100萬元之不當得利，有無理由？
　㈡被告以前案訴訟中對原告有100萬元損害賠償債權及61,210元
    返還訴訟費用債權主張抵銷，有無依據？　　
參、本院判斷：
一、原告得請求被告返還100萬元之不當得利：
　㈠本件原告所主張其為購買系爭房地，有匯款100萬元給被告之
    事實，然系爭房地之買賣契約關係，業經法院判決確定不存
    在等情，已為被告所自認，並有原告之匯款收據（見本院卷
    19頁）在卷可憑，復經本院調取臺灣高等法院臺中分院109
    年度上易字第61號（含本院108年度訴字第539號卷）民事卷
    審閱無誤，自堪採憑。
　㈡民法第179條規定：「無法律上之原因而受利益，致他人受損
    害者，應返還其利益。雖有法律上之原因，而其後已不存在
    者，亦同。」本件原告基於基於系爭房地之買賣契約關係給
    付100萬元給被告，然系爭買賣契約關係既經法院判決確定
    不存在，則依上開規定，被告取得該100萬元之法律上原因
    已不存在，依法自應返還給原告。
二、被告所為抵銷之抗辯為有理由：
    民法第334條規定：「二人互負債務，而其給付種類相同，
　  並均屆清償期者，各得以其債務，與他方之債務，互為抵銷
　  。但依債之性質不能抵銷或依當事人之特約不得抵銷者，不
　  在此限。」被告抗辯其依臺灣高等法院臺中分院109年上易
  　字第61號民事確定判決所載（該民事判決業於110年3月17日
　  確定），本件原告蔡麗華應給付本件被告何惠美100萬元及
　  自109年9月18日起至清償日止按週年利率百分之5計算之利
　  息，而就部分雖已判決確定，然原告尚未給付該100萬元予
　  被告等情，有上開判決書主文及民事判決確定證明書可憑（
　  見本院卷70、71頁）。則依該判決書所載既命原告蔡麗華應
　  給付被告何惠美100萬元，自應認本件被告對原告具有本金1
　  00萬元之金錢債權，而原告亦自承尚未給付該100萬元給被
　  告（見本院卷90頁）。則依上揭規定，被告為抵銷抗辯，自
　  屬適法。
三、本件原告得向被告請求之100萬元不當得利金錢債權，於經
　  被告為抵銷抗辯後，原告之債權歸於消滅，則其聲明請求被
　  告給付原告100萬元及自起訴狀繕本送達翌日起算之法定遲
　  延利息，為無理由，應予駁回。
四、原告之訴既經駁回，其假執行之聲請即失其依據，應併予駁
　  回。　
五、本件事證已經明確，兩造其餘主張抗辯及攻防方法，核與判
    決結果不生影響，故不一一論述。
肆、結論：原告之訴為無理由，依民事訴訟法第78條，判決如主
    文。
中　　華　　民　　國　　111 　年　　2 　　月　　24　　日
                  民事第二庭    法  官  李悌愷
正本係照原本作成。
如對本判決上訴，須於判決送達後20日內向本院提出上訴狀（須
附繕本）。如委任律師提起上訴者，應一併繳納上訴審裁判費。
中　　華　　民　　國　　111 　年　　2 　　月　　24　　日
                                書記官  蘇文熙